【裁判字號】    98,財管,2
【裁判日期】    980331
【裁判案由】    指定遺產管理人
【裁判全文】
臺灣雲林地方法院民事裁定               98年度財管字第2號
聲  請  人  公務人員住宅及福利委員會
代  表  人  乙○○
非訟代理人  甲○○
上列當事人間聲請指定遺產管理人事件，本院裁定如下：
    主  文
本件移送臺灣臺中地方法院。
    理  由
一、按訴訟之全部或一部，法院認為無管轄權者，依原告聲請或
    依職權以裁定移送其管轄法院，民事訴訟法第28條第1 項定
    有明文。又民事訴訟法第28條第1 項及第29條至第31條之規
    定，除別有規定外，於非訟事件準用之，非訟事件法第5 條
    亦有明示。另先順序繼承人均拋棄其繼承權時，由次順序之
    繼承人繼承。其次順序繼承人有無不明或第四順序之繼承人
    均拋棄其繼承權者，準用關於無人承認繼承之規定。而繼承
    開始時，繼承人有無不明，無親屬會議或親屬會議未於民法
    第1177條所定之期限內選定遺產管理人者，利害關係人或檢
    察官，得聲請法院選任遺產管理人，民法第1176條第6 項、
    第1178條第2 項有明文規定。
二、本件聲請意旨略以：
（一）被繼承人丙○○（男、民國○○年○ 月○ 日生、身分證統一
      編號：Ｚ000000000號）於88年3 月15日向聲請人辦理中央
      公教人員購置住宅貸款，詎被繼承人於94年10月16日死亡
      ，其第1 、2 、3 順位法定繼承人均已拋棄繼承，復無第
      4 順位繼承人，是否有其他應為繼承之人不明，亦無親屬
      會議召開以選定被繼承人之遺產管理人，致聲請人對被繼
      承人之遺產無法行使權利，為確保聲請人之權益，爰聲請
      鈞院指定被繼承人之遺產管理人等語，並提出中央公教人
      員購置住宅貸款借據、查詢繼承狀況回覆函、被繼承人之
      除戶戶籍謄本等件為證。
（二）本案不動產位於台中區○○路1739巷5 弄3 號，為台中地
      方法院管轄，請移轉台中地方法院家事庭。
（三）請指定財政部國有財產局台灣中區辦事處為遺產管理人。
三、經查，聲請人主張為被繼承人丙○○之債權人，因被繼承人
    之繼承人已全部拋棄繼承，亦未召開親屬會議選任遺產管理
    人，並提出上開證物為證，則聲請人聲請選任遺產管理人，
    即無不合，惟依聲請人所提被繼承人丙○○除戶戶籍謄本所
    載，被繼承人死亡時係住所地為雲林縣北港鎮○○里○ 鄰○
    ○路186 號，有除戶戶籍謄本1 份在卷可稽，按無人承認之
    繼承事件，由繼承開始時被繼承人住所地之法院管轄，非訟
    事件法第145 條定有明文規定，是聲請人向本院聲請指定遺
    產管理人，於法並無不合。
四、聲請人聲請移轉管轄，宜准許之理由：
（一）住所地之認定標準，依一定之事實，足認以久住之意思，
      住於一定之區域者，即為設定其住所於該地，為民法第20
      條所明定，是我國民法關於住所之設定，兼採主觀主義及
      客觀主義之精神，必須主觀上有久住一定區域之意思，客
      觀上有住於一定區域之事實，該一定之區域始為住所，故
      住所並不以登記為要件。又戶籍法為戶籍登記之行政管理
      規定，戶籍地址乃係依戶籍法所為登記之事項，戶籍地址
      並非為認定住所之唯一標準 (93年度台抗字第393 號裁判
      意旨可參)。
（二）本件被繼承人之住所地形式上觀之，係設定於雲林縣，按
      上開法條之規定，即無人繼承之遺產管轄，應由住所地之
      本院管轄；惟被繼承人客觀上是否有居住於雲林縣之事實
      ，應依一定之事實而為認定，尚不得僅依戶籍法所為登記
      認定住所之唯一標準，應由法院依調查證據之結果認定之
      。又戶籍法之登載乃行政上之管理行為，與住所之設定原
      無必然之關聯性，亦即戶籍遷於某地，非謂必設定住所於
      該地。（民事法律問題研究彙編第7 輯第772 頁問題(一)部
      分乙說亦採相同見解。）
（三）聲請人陳稱系爭遺產座落於台中區○○路1739巷5 弄3 號
      ，實即被繼承人生前公教貸款購買後供全家居住，目前並
      由被繼承人遺屬居住使用中。
（四）況且，遺產管理人制度，係為管理被繼承人之遺產而設置
      ，既為管理被繼承人之遺產，自應尋求最有效率之方式為
      之；又本件被繼承人之遺產僅為坐落臺中之一棟不動產；
      則參考非訟事件法第145 條第2 項之立法理由：「保存遺
      產事件，為調查及管理之便，除被繼承人之住所地外，亦
      應得由遺產所在地之法院管轄…」可知，本件被繼承人所
      有不動產坐落於臺中，宜類推適用非訟事件法第145 條第
      2 項之規定，得由臺灣臺中地方法院管轄。
（五）退而言之，本件若依被繼承人戶籍之形式，而由本院管轄
      ，本院仍必須仰賴臺灣臺中地法院協助查證系爭不動產使
      用情形，及代為徵詢聲請人所推荐之管理人（即財政部國
      有財產局台灣中區辦事處）之意見，則臺灣臺中地院承辦
      法官所為司法協助之工作，可能遠較於由其自行調查裁定
      還繁雜。
（六）此外，本院於聲請人提出聲請移轉管轄時，曾同時徵詢代
      理人意見，是否直接推荐雲林地區之專業人土為管理人，
      然據代理人所言，聲請人認應由公務機關為管理人為宜，
      若一審為裁定後，被指定機關提出抗告，會由聲請人之業
      務承辦人出面溝通等情，足信本件若由本院逕行處理，勢
      必存有相關程序等待續行協調，反干擾管理業務之運作。
（七）是以本件聲請指定遺產管理人案件，被繼承人住所地形式
      上，雖位於本院管轄範圍內；惟本件復經聲請人陳明被繼
      承人之唯一遺產所在地位於臺灣臺中地方法院管轄範圍內
      ，若由本院審理，所花費之時間、費用不貲，有違訴訟經
      濟原則。
（八）又無人承認繼承之指定遺產管理人事件，實與保存遺產事
      件無異，自宜適用非訟事件法第145 條第2 項之規定，將
      本件移由臺灣臺中地方法院審理為當，爰依聲請人具狀之
      聲請，准將本件移轉於臺灣臺中地方法院。
五、依首開法條裁定如主文。
中    華    民    國    98    年    3     月    31    日
                  家事法庭法  官  黃玉清
以上正本係照原本作成。
如對本裁定抗告，應於裁定送達後10日內向本院提出抗告狀（須
附繕本），並依法繳納抗告費用新臺幣1,000元。
中    華    民    國    98    年    3     月    31    日
                          書記官  鄭國銘


司法院資訊處製作；財團法人民間司法改革基金會備份。
